【裁判字號】    98,上易,978
【裁判日期】    990311
【裁判案由】    詐欺
【裁判全文】
臺灣高等法院高雄分院刑事判決         98年度上易字第978號
上  訴  人  臺灣高雄地方法院檢察署檢察官
被      告  甲○○
上列上訴人因被告詐欺案件，不服臺灣高雄地方法院98年度易字
第923 號中華民國98年11月11日第一審判決（聲請簡易判決處刑
案號：臺灣高雄地方法院檢察署98年度偵字第15322 號），提起
上訴，本院判決如下：
     主  文
上訴駁回。
     理  由
一、公訴意旨略以：被告甲○○明知國內社會上層出不窮之詐騙
    集團或不法份子為掩飾其不法行徑，避免執法人員之追究及
    處罰，經常利用他人之存款帳戶掩人耳目，因此，在客觀上
    可以預見一般取得他人帳戶使用之行徑，常與行財產犯罪所
    需有密切關連，竟因缺錢花用，而以縱有人持其存款帳戶作
    為詐騙之犯罪工具，亦不違其本意之幫助詐欺犯意，竟於民
    國98年2 月26日至3 月2 日間，將其於2 月26日所申設合作
    金庫商業銀行北高雄分行（以下簡稱合庫北高雄分行）0000
    000000000 號帳戶之存摺、提款卡及密碼，以不詳代價販售
    予姓名年籍均不詳之詐騙集團使用；嗣該詐騙集團某成員取
    得上開帳戶後，旋基於詐欺取財之犯意聯絡，於3 月2 日下
    午3 時許，以「親友出事，需款孔急」等名目，去電家住雲
    林縣斗六市之乙○○，乙○○一時失察而陷於錯誤，遂依指
    示於同日下午3 時25分許，至西平郵局臨櫃匯款新臺幣（下
    同）3 萬元至上開帳戶內，而受有財產上之損害。因認被告
    涉有刑法第30條、第339 條第1 項之幫助詐欺取財罪云云。
二、按犯罪事實應依證據認定之，無證據不得認定犯罪事實；不
    能證明被告犯罪者，應諭知無罪之判決，刑事訴訟法第154
    條第2 項、第301 條第1 項分別定有明文。次按認定犯罪事
    實所憑之證據，雖不以直接證據為限，間接證據亦包括在內
    ，然而無論直接或間接證據，其為訴訟上之證明，須於通常
    一般之人均不致有所懷疑，而得確信其為真實之程度者，始
    得據為有罪之認定，倘其證明尚未達到此一程度，而有合理
    之懷疑存在、無從為有罪之確信時，自應為無罪之判決（最
    高法院76年臺上字第4986號判例意旨可資參照）。又檢察官
    對於起訴之犯罪事實，應負提出證據及說服之實質舉證責任
    ，倘其所提出之證據，不足為被告有罪之積極證明，或其指
    出證明之方法，無從說服法院以形成被告有罪之心證，基於
    無罪推定之原則，自應為被告無罪判決之諭知（最高法院92
    年臺上字第128號判例意旨參照）。
三、公訴意旨認被告涉犯上開幫助詐欺取財罪嫌，無非係以證人
    即被害人乙○○於警詢之指述，暨被害人乙○○提出之郵政
    跨行匯款申請書、被告上開合作金庫帳戶之交易明細表及新
    開戶建檔登錄單等為其主要論據。
四、訊據被告固供承有申設上開銀行帳戶等情，惟堅詞否認有何
    幫助詐欺之犯行，辯稱：伊係因公司要辦理薪資轉帳而申辦
    上開帳戶，並將該帳戶之存摺及印章放在工具箱，嗣後不慎
    遭竊，經銀行通知才知道存摺不見，伊每月有6 萬多元可供
    生活所需，斷無行使詐欺或幫助詐欺之犯罪行為等語。本院
    引用原審所列以下理由：
  (一)被害人乙○○於98年3 月2 日下午3 時許，在雲林縣斗六市
    ○○路3 號住處，接獲一女子打電話自稱係其外甥女，欲向
    其借款，乙○○信以為真，乃於同日下午3 時25分許，至雲
    林縣斗六市○○路郵局匯款3 萬元至戶名為甲○○之合庫北
    高雄分行00000000000000000000帳號等情事，業經被害人乙
    ○○於警詢陳述在卷（見偵卷第3 、4 頁），復有斗六市○
    ○路郵局郵政跨行匯款申請書、合庫北高雄分行98年3 月2
    日合金北高存字第30980001302 號函及其所附之甲○○新開
    戶建檔登錄單、各類存款分戶交易明細表各1 份（見偵卷第
    5 至8 頁），暨0000000000號手機之申請人為呂淑君、寄帳
    地及戶籍地為新竹市○○路364 號之通聯調閱查詢單1 紙（
    見偵卷第9 頁）附卷可稽。又該手機使用者之身分證字號，
    為警查核後經顯示為資料不存在，有個人戶役政資料查詢結
    果1 紙在卷可參（見偵卷第10頁），足見該詐欺集團係使用
    他人或不實之資料，以避免自己之犯行被查緝，而其撥打電
    話詐騙之主要目的即是為取得上開被害人所匯之款項，是如
    何儘速取得被害人匯入銀行帳號之款項並避免自己犯行被循
    線查緝，則為詐欺集團整個詐騙手法之核心。
  (二)被告於98年2 月26日前往位於其現住處所樓下之高雄市前金
    區○○○路232 號之合庫北高雄分行申請開設上開銀行帳戶
    ，以便供其薪資轉帳之用一事，業據其於原審陳述在卷（見
    原審審簡字卷第22、23頁，審易字卷第10頁），並經證人即
    被告老闆龍秀雄於原審證稱：「（是否認識被告？）認識，
    是我的員工…」、「（薪資如何給付？方式為何？）壹個月
    給兩次…原來是給現金，後來因為我身上帶太多錢，所以我
    就叫員工他們去開戶，再轉帳給他們。」、「（你何時告知
    員工去開戶？）記得今年過年以後，是2 或3 月我忘記了。
    」等語（見原審審簡字卷第26頁）。雖被告自承仍有郵局帳
    戶，惟上開合庫北高雄分行係位於被告現住處樓下，有上開
    合庫北高雄分行之函文所附機關地址在卷足憑，是被告基於
    便利性而於現住處樓下銀行另行申請開設帳戶，以供老闆薪
    資轉帳之用，尚難謂有何不妥之處。
  (三)被告於開設上開銀行帳戶後，將存摺及印章放置於工具箱內
    內，欲至工地時將存摺交付老闆辦理薪資轉帳，嗣因其工具
    箱在工地遭竊，而其存摺及印章亦一同失竊，直至銀行通知
    其帳戶被列為警示帳戶時，始發現該帳戶存摺及印章失竊情
    事，已經其於原審陳述在卷（見原審審簡字卷第22頁）；又
    其工具箱失竊後，曾告知其老闆龍秀雄，業經被告於原審調
    查時陳述在卷，並經原審當庭諭知被告以電話聯絡證人龍秀
    雄，證人表示有聽被告講過一事，此有原審訊問筆錄在卷可
    按（見原審審簡字卷第24頁），是就此部分，被告自無於開
    庭後有與證人龍秀雄勾串供詞之虞；再經原審傳訊證人龍秀
    雄亦到庭證稱：「（你是否知道被告的帳戶不見了？）距今
    1 、2 個月前他有跟我提過。」、「（被告是否有跟你說過
    ，義守大學施工他的工具箱不見之事情？）在1 、2 個月前
    ，被告在我要匯錢給他時，他告知我他的帳戶不見的事情」
    等語（見原審審簡字卷第27頁），足見被告工具箱及存摺、
    印章遭竊一事，應堪認定。至於證人龍秀雄證述：「（被告
    每個月薪資多少錢？）以每日計算，每日壹仟五、六佰元，
    有工作才有領，沒有固定月薪。」等語（見本院審簡字卷第
    26頁），或與被告所自承之工資為1 天2,200 元（見原審審
    易字卷第11頁）不同，然被告於98年2 月26日當時確實在龍
    秀雄承作之義守大學施作鷹架工作，此經證人龍秀雄證述明
    確（見原審審簡字卷第26頁），是難以2 人陳述在工資上之
    些微差距，即遽認證人龍秀雄之證詞不足採信。
  (四)另被告雖將攸關個人財產權利之帳戶存摺與印章等重要物品
    ，放在工具箱內，並與工具箱一同遺失，且在遭竊後未向金
    融機構掛失止付或向警察機關報案處理，此與一般常情相比
    或有可疑，惟尚難排除此係被告個人對於金融帳戶存摺及印
    章之保管細心程度較低所致，況掛失止付或報案處理，均非
    個人在遺失存摺及印章後，應盡之義務，毋寧僅係個人保護
    自身權利之手段，從而被告在遺失上開物品後，消極地未為
    上開動作，雖有輕忽其自身權利之情形，但尚難憑此遽認被
    告犯罪。
  (五)被告於合庫北高雄分行申請帳戶時，並未申請提款卡，亦未
    申請聯行代理付款等節，有合庫北高雄分行於98年8 月20日
    所出具之合金北高存字第0980003622號函在卷可考（見原審
    審易字卷第17頁）；復經原審電話詢問合庫北高雄分行「聯
    行代理付款」之意，經該分行職員黃秀碧答稱：「『聯行代
    理付款』係指：存戶可至本銀行各分行提出提款要求，由各
    分行代理付款，不須至特定之開戶分行提款；另甲○○帳戶
    沒有辦理『聯行代理付款』，故甲○○要提款時，只能在開
    戶分行提款，提款時只要攜帶存摺及印鑑（不需密碼）即可
    」等語，此有原審98年8 月25日上午9 時25分之公務電話紀
    錄1 紙在卷可查（見原審審易字卷第20頁），足見若有款項
    匯入被告帳戶內，唯一提領之方式，即至原開戶銀行以存摺
    及印鑑章領取，無法以提款卡至提款機或合庫之其他分行領
    取。是被告申請上開帳戶之提款方式，對於他人而言，已多
    有限制，惟對被告本人而言，因該開戶銀行係位於其現住處
    樓下，只要拿取存摺及印章至住處樓下即可領取，並無增加
    困難或不便。
  (六)本件詐欺集團係於98年3 月2 日下午3 時許打電話予被害人
    乙○○，被害人則於同日下午3 時25分許匯款3 萬元至被告
    上開銀行帳戶，已如前述，而該帳戶係於同日被害人報案，
    並由雲林縣警察局斗六分局斗六派出所通報後，列為警示帳
    戶，此有合作金庫商業銀行疑似不法或顯屬異常交易存款帳
    戶備查簿1 紙附卷可佐（見原審審易字卷第19頁），是上開
    款項並未遭詐欺集團領取；嗣被害人由斗六郵局擔保並簽寫
    切結書，始於98年5 月14日由合庫北高雄分行將上開款項匯
    至被害人之斗六郵局帳戶，亦有本院98年7 月17日上午9 時
    15分之公務電話紀錄1 紙在卷可證（見原審審簡字卷第30頁
    ）。
  (七)本件被告上開帳戶因受有如上所述之限制，是詐欺集團為領
    得被害人所匯款項，勢必需至原開戶分行提款，且提款之時
    間亦受有相當之限制。本件被害人於98年3 月2 日下午3 時
    25分許匯款後，距一般金融機構營業結束時間即下午3 時30
    分已甚為接近，且金融機構對於匯款入帳亦有一定之作業時
    間，是詐欺集團即不可能於當日即進行提領之動作；若本件
    上開帳戶之存摺及印章為被告所自行交付予詐欺集團使用，
    則詐欺集團當會要求以方便避免被查緝之方式儘速提領詐欺
    款項，惟本件僅能在開戶分行提款之限制，大幅增加犯行遭
    查緝之風險且提款之時間亦受限制，此與詐欺集團上開核心
    詐騙手法亦有所異，是本件被告是否有幫助詐欺之犯行，已
    非無疑。至被告稱伊有申請提款卡，但銀行說要1 星期至10
    天左右，提款卡才會核發下來並通知領取云云（見原審審易
    字卷第10、11頁），雖與合庫北高雄分行上開函文所述被告
    並未申請金融卡之內容有異，然此或為被告記憶上之錯誤，
    並不得因此而為被告有罪之認定。
  (八)綜上所述，被告所辯上情，尚堪採信。此外，復查無其他確
    切之證據足證被告有公訴人所指之犯行，依上開判例之意旨
    ，應認不能證明被告犯罪，則原審所為被告無罪之諭知，尚
    無不當。公訴人上訴意旨，仍執前詞，指摘原判決不當，為
    無理由，應予駁回。
據上論斷，應依刑事訴訟法第368條，判決如主文。
本案經檢察官蔡國禎到庭執行職務。
中    華    民    國    99    年    3     月    11    日
                  刑事第九庭    審判長法  官 莊秋桃
                                      法  官 范惠瑩
                                      法  官 謝宏宗
以上正本證明與原本無異。
本判決不得上訴。
中    華    民    國    99    年    3     月    12    日
                                      書記官 蘇恒仁

司法院資訊處製作；財團法人民間司法改革基金會備份。
